【裁判字號】    99,台上,2836
【裁判日期】    990507
【裁判案由】    妨害性自主
【裁判全文】
最高法院刑事判決            九十九年度台上字第二八三六號
上  訴  人  甲○○
選任辯護人  林復華律師
            林柏瑞律師
上列上訴人因妨害性自主案件，不服台灣高等法院台南分院中華
民國九十七年一月三十一日第二審更審判決（九十七年度上更(二)
字第一八號，起訴案號：台灣台南地方法院檢察署九十一年度偵
字第八一０二號），提起上訴，本院判決如下：
    主  文
上訴駁回。
    理  由
按刑事訴訟法第三百七十七條規定，上訴於第三審法院，非以判
決違背法令為理由，不得為之。是提起第三審上訴，應以原判決
違背法令為理由，係屬法定要件。如果上訴理由書狀並未依據卷
內訴訟資料，具體指摘原判決不適用何種法則或如何適用不當，
或所指摘原判決違法情事，顯與法律規定得為第三審上訴理由之
違法情形，不相適合時，均應認其上訴為違背法律上之程式，予
以駁回。本件原判決撤銷第一審之科刑判決，改判論上訴人甲○
○以對於女子利用其精神耗弱，不能抗拒而為性交罪，處有期徒
刑參年貳月。係依憑上訴人於警詢時坦承：伊於民國九十一年七
月三十日凌晨，扶持酒醉之Ａ女（真實姓名詳卷）進入台南縣仁
德鄉○○路六十九號「○○汽車旅館」（下稱○○汽車旅館）房
間時，一時起色心，想與其發生關係，於是抱其上床，問其願否
做愛，其原表示願意，等到衣服脫光後，伊以手撫摸其身體時，
Ａ女以手將伊撥開，表示不要與伊做愛，伊繼續問Ａ女三次「要
不要」，她回答說不要；伊有以左手之食指與中指插入Ａ女之陰
道內約二個手指頭寬及全部長度，深度約七．五公分，插入約三
分鐘；於偵查時供以：伊自進入上開旅館，和Ａ女發生關係後約
一小時，伊才離去，Ａ女僅要求伊要帶保險套；嗣於原審仍供認
：伊當日凌晨，邀Ａ女前往台南市○○○路「○○○○ＫＴＶ」
唱歌飲酒作樂，至當日凌晨，駕車將Ａ女帶至○○汽車旅館，並
動手卸下Ａ女衣物各等情不諱。參酌證人即被害人Ａ女證稱：伊
於上開ＫＴＶ包廂唱歌時，不省人事，醒來時，已在旅館內，全
身赤裸無力等語，及卷附上訴人所駕駛之車輛於九十一年七月三
十日凌晨三時四十八分許進入假日汽車旅館、當日凌晨四時五十
四分許離開，復於同上午九時二十三分許進入旅館後，於上午九
時三十二分許離開之假日汽車旅館入口攝影之翻拍照片五紙、內
政部警政署刑事警察局九十二年三月十二日刑鑑字第０九二００
三八二二八號函（記載：被害人之血液中檢出第四級管制藥品「
二氮平（Ｄｉａｚｅｐａｍ）」、「去甲氮平（Ｎｏｒｄｉａｚ
ｅｐａｍ）」成分等旨）、行政院生署管制藥品管理局九十二
年四月三日管宣字第０九二０００二五００號函（記載：「二氮
平《Ｄｉａｚｅｐａｍ》」、「去甲氮平《Ｎｏｒｄｉａｚｅｐ
ａｍ》」均為中樞神經抑制劑，目前均列屬第四級管制藥品。二
氮平醫療上作為抗焦慮劑、抗癲癇劑，並可舒緩急性酒精戒斷症
狀，亦可減輕肌肉痙攣，可作為手術及內視鏡檢的輔助藥物；去
甲氮平為二氮平的主要代謝物，其副作用為肌肉鬆弛、頭昏、幻
覺、嗜睡、步履不穩、注意力不集中、記憶力和判斷力減退等症
狀等旨）等證據資料，而為論斷，已敘述其所憑之證據及認定之
理由。而以上訴人否認犯罪，並辯稱：Ａ女與伊上車時，並未酒
醉，係自行上車，到汽車旅館後，是半醉半醒，可與伊對談，且
在本案發生前，伊曾邀Ａ女至賓館性交二次，每次代價為新台幣
（下同）六千元，本次以買手機為代價帶Ａ女到汽車旅館，因為
Ａ女拒絕與伊性交，故未與Ａ女發生性交，並無對Ａ女乘其精神
耗弱不能抗拒而性交云云，係飾卸之詞，無足採取，在理由內依
憑調查所得證據，詳加指駁。並說明：（一）上訴人於偵查及原
審審理時已供稱：警詢所載屬實，警員並無非法取供云云，足證
Ａ女於○○○○ＫＴＶ時，已酒醉至不省人事。上訴人所辯：Ａ
女與伊上車時，並未酒醉，係自行上車，到汽車旅館後，是半醉
半醒，可與伊對談；及證人蘇○○於第一審證稱：「Ａ女很正常
唱歌喝酒，要走的時候，我覺得大家都很正常，有說有笑的離開
」，嗣伊與上訴人在吃早餐時，上訴人有接到Ａ女電話，伊問上
訴人通話內容，上訴人告以是其要送Ａ女一支手機，但Ａ女要拿
二支手機，因而發生爭吵云云，核與前述情節不符，均不足取。
本件Ａ女雖已酒醉，但仍拒絕與上訴人性交，上訴人顯係利用Ａ
女酒醉、服用藥物後精神耗弱，不能抗拒為本件犯行，並非經Ａ
女之同意。（二）上訴人雖辯稱：伊與Ａ女是男、女朋友，以前
有二次付款後，雙方發生性交云云。惟此經Ａ女一再否認，退言
之，縱認Ａ女係歡場女子，二人確係男、女朋友關係，以前有二
次付款後發生性交屬實；惟此次上訴人並未支付任何代價，Ａ女
亦拒絕與之發生性交，上訴人竟利用Ａ女精神耗弱不能抗拒之際
而對其性交，仍不能免其刑責。（三）Ａ女與上訴人並無任何仇
恨，不致於誣陷報復，參之Ａ女自警詢時起，即一再表示離開○
○○○ＫＴＶ前，即已意識不清，醒來時人已在旅館且全身赤裸
，事後甚至無法確定去過假日○○旅館，仍須由警察陪同而沿路
尋找、並由警察向該旅館調閱旅客錄影帶始得確認等情，Ａ女反
應與前述第四級管制藥物二氮平之副作用特徵相符。上訴人之辯
解，顯係卸責之詞，不足採取，其有利用Ａ女酒醉處於精神耗弱
不能抗拒之情形予以性交之犯行，應可認定之理由。從形式上觀
察，原判決並無違背法令之情形存在。上訴意旨略稱：(一)本件起
訴法條係刑法第二百二十二條第四款，原判決變更為同法第二百
二十五條第一項，僅以檢察官已變更起訴法條，而未予說明變更
之理由，有判決理由不備之違誤。(二)原判決理由一認定被害人已
酒醉不省人事，卻又認其仍可拒絕與上訴人性交，有判決理由矛
盾之違誤。(三)原判決事實認定：上訴人動手卸下被害人衣物，復
以手指及性器插入被害人性器，並未認定上訴人有對被害人猥褻
行為之情事；核與公訴意旨所載：上訴人強脫衣褲並強吻被害人
及撫摸被害人之乳房，復以手指及性器插入被害人性器二次情事
有別，原判決理由認上訴人另有對被害人猥褻行為之情事，亦有
判決理由失所依憑之情事。(四)上訴人最初自白與卷內資料未合，
原判決認被害人之指訴可予採信，自嫌證據調查未盡及判決理由
不備等語。惟查：（一）證據之取捨，為事實審法院之職權，倘
其採證認事並不違背證據法則，即不得任意指為違法。原判決已
就相關事證詳加調查論列，復綜合上訴人之供述及被害人之證言
，參互斟酌判斷，資為不利於上訴人之認定，併已說明其取捨判
斷所得心證，及上訴人所為係經被害人同意後，始與之性交之辯
解，洵不足採之理由。上訴意旨無非就原審採證認事之職權行使
，專憑己見，泛言指摘，再為事實上之爭執，並非依據卷內訴訟
資料而為之具體指摘，自非適法之第三審上訴理由。（二）原判
決理由一僅記載被害人於上開ＫＴＶ包廂內，有不省人事之情形
，並未認定被害人至上訴人離開賓館後，始清醒，故其認定被害
人於賓館內拒絕與上訴人性交，並無判決理由矛盾違誤之情形。
上訴意旨執此指摘，亦非合法之第三審上訴理由。（三）其餘上
訴意旨，則置原判決之明白論斷於不顧，或仍持原判決已說明理
由而捨棄不採之陳詞辯解，再為事實上之爭執，或就屬於事實審
法院採證認事職權之行使，或就不影響於判決本旨之枝節事項，
全憑己見，任意指摘，難謂已符合首揭法定上訴第三審之要件。
其上訴違背法律上之程式，應予駁回。
據上論結，應依刑事訴訟法第三百九十五條前段，判決如主文。
中    華    民    國  九十九  年    五    月    七    日
                      最高法院刑事第三庭
                          審判長法官  林  增  福
                                法官  張  清  埤
                                法官  陳  世  雄
                                法官  何  菁  莪
                                法官  郭  毓  洲
本件正本證明與原本無異
                                      書  記  官
中    華    民    國  九十九  年    五    月   十三   日
                                                      v

司法院資訊處製作；財團法人民間司法改革基金會備份。
